---
title: "Análisis Estadístico Multivariado y Control de Calidad en la Industria Vinícola"
author: "Valeri Michel Prado Buitrago"
date: "`r Sys.Date()`"
output:
  pdf_document:
    toc: true
    toc_depth: 3
    number_sections: true
---

```{r setup, include=FALSE}
knitr::opts_chunk$set(
  echo = FALSE, 
  warning = FALSE, 
  message = FALSE, 
  fig.align = 'center',
  fig.width = 6,
  fig.height = 4
)

# Carga de librerías necesarias
library(tidyverse)
library(knitr)
library(naniar)
library(gridExtra)

```

# Introducción

```{r introduccion}
# NOTA: Reemplaza las URL por tus rutas locales si es necesario
url_red <- "winequality-red.csv"
url_white <- "winequality-white.csv"

# Lectura de datos (separados por punto y coma de origen)
datos_rojo <- read_delim(url_red, delim = ";") %>% mutate(tipo_vino = "Tinto")
datos_blanco <- read_delim(url_white, delim = ";") %>% mutate(tipo_vino = "Blanco")

# 1. UNIFICACIÓN: Combinación de ambas bases de datos
vinos_total <- bind_rows(datos_rojo, datos_blanco)

# Renombrar columnas para facilitar su manejo en español
colnames(vinos_total) <- c(
  "acidez_fija", "acidez_volatil", "acido_citrico", "azucar_residual",
  "cloruros", "diocido_azufre_libre", "diocido_azufre_total", "densidad",
  "pH", "sulfatos", "alcohol", "calidad", "tipo_vino"
)

# 2. CREACIÓN DE VARIABLES REQUERIDAS
# Variable cualitativa ordinal: Categoría de Calidad
# Variable tipo Éxito/Fracaso (Cumple/No cumple): Éxito si calidad >= 6
vinos_total <- vinos_total %>%
  mutate(
    categoria_calidad = case_when(
      calidad <= 4 ~ "Baja",
      calidad == 5 | calidad == 6 ~ "Media",
      calidad >= 7 ~ "Alta"
    ),
    categoria_calidad = factor(categoria_calidad, levels = c("Baja", "Media", "Alta"), ordered = TRUE),
    tipo_vino = factor(tipo_vino),
    cumple_calidad = if_else(calidad >= 6, 1, 0) # 1 = Éxito, 0 = Fracaso
  )
```

# Limpieza
```{r limpieza}
# Conteo de datos faltantes por variable
missing_summary <- colSums(is.na(vinos_total))
kable(as.data.frame(missing_summary), col.names = c("Valores Faltantes"), 
      caption = "Resumen de vacíos o datos faltantes en la base unificada")

tabla_cat <- vinos_total %>%
  group_by(categoria_calidad) %>%
  summarise(
    Freq_Abs = n(),
    Freq_Rel = Freq_Abs / nrow(vinos_total),
    Porcentaje = Freq_Rel * 100
  ) %>%
  mutate(
    Freq_Abs_Acum = cumsum(Freq_Abs),
    Porcentaje_Acum = cumsum(Porcentaje)
  )

kable(tabla_cat, digits = 4, caption = "Tabla de frecuencias para la categoría de calidad del vino")

```

# Diagnóstico 
```{r diagnostico}

# Conteo de datos faltantes por variable
missing_summary <- colSums(is.na(vinos_total))
kable(as.data.frame(missing_summary), col.names = c("Valores Faltantes"), 
      caption = "Resumen de vacíos o datos faltantes en la base unificada")

```


# Análisis descriptivo

```{r analisis}

tabla_cat <- vinos_total %>%
  group_by(categoria_calidad) %>%
  summarise(
    Freq_Abs = n(),
    Freq_Rel = Freq_Abs / nrow(vinos_total),
    Porcentaje = Freq_Rel * 100
  ) %>%
  mutate(
    Freq_Abs_Acum = cumsum(Freq_Abs),
    Porcentaje_Acum = cumsum(Porcentaje)
  )

kable(tabla_cat, digits = 4, caption = "Tabla de frecuencias para la categoría de calidad del vino")


```

# Variable Cuantitativa Agrupada
```{r variable cuanti}
# Construcción de intervalos para la variable alcohol
n_clases <- ceiling(1 + 3.322 * log10(nrow(vinos_total)))
vinos_total <- vinos_total %>%
  mutate(intervalo_alcohol = cut(alcohol, breaks = n_clases, include.lowest = TRUE))

tabla_num <- vinos_total %>%
  group_by(intervalo_alcohol) %>%
  summarise(
    Freq_Abs = n(),
    Freq_Rel = Freq_Abs / nrow(vinos_total),
    Porcentaje = Freq_Rel * 100
  ) %>%
  mutate(
    Freq_Abs_Acum = cumsum(Freq_Abs),
    Porcentaje_Acum = cumsum(Porcentaje)
  )

kable(tabla_num, digits = 4, caption = "Tabla de frecuencias agrupadas para el grado alcohólico (%)")
```

# Graficos 

```{r Graficos}
# 1. Gráfico de Barras: Distribución por categoría de calidad
g1 <- ggplot(vinos_total, aes(x = categoria_calidad, fill = categoria_calidad)) +
  geom_bar(color = "black") +
  scale_fill_brewer(palette = "Pastel1") +
  labs(title = "Distribución de Categorías de Calidad", x = "Calidad", y = "Frecuencia Absoluta") +
  theme_minimal() + theme(legend.position = "none")

# 2. Gráfico Circular: Proporción del Tipo de Vino
datos_pie <- vinos_total %>% group_by(tipo_vino) %>% summarise(count = n())
g2 <- ggplot(datos_pie, aes(x = "", y = count, fill = tipo_vino)) +
  geom_bar(stat = "identity", width = 1, color = "white") +
  coord_polar("y", start = 0) +
  scale_fill_manual(values = c("Blanco" = "#F4F6F7", "Tinto" = "#78281F")) +
  labs(title = "Proporción de Tipo de Vino Analizado") +
  theme_void()

# 3. Histograma: Distribución de la Acidez Fija
g3 <- ggplot(vinos_total, aes(x = acidez_fija)) +
  geom_histogram(bins = 30, fill = "#2E86C1", color = "black", alpha = 0.7) +
  labs(title = "Histograma de la Acidez Fija", x = "Acidez Fija (g/dm³)", y = "Frecuencia") +
  theme_minimal()

# 4. Polígono de Frecuencias: Superposición de Grado Alcohólico por Tipo
g4 <- ggplot(vinos_total, aes(x = alcohol, color = tipo_vino)) +
  geom_freqpoly(binwidth = 0.3, size = 1.2) +
  scale_color_manual(values = c("Blanco" = "#F1C40F", "Tinto" = "#943126")) +
  labs(title = "Polígono de Frecuencia: Alcohol por Tipo", x = "Alcohol (% vol)", y = "Frecuencia") +
  theme_minimal()

# 5. Diagrama de Caja y Bigotes (Boxplot): Comparación de Acidez Volátil
g5 <- ggplot(vinos_total, aes(x = tipo_vino, y = acidez_volatil, fill = tipo_vino)) +
  geom_boxplot(outlier.color = "red", outlier.shape = 16) +
  scale_fill_manual(values = c("Blanco" = "#FCF3CF", "Tinto" = "#E6B0AA")) +
  labs(title = "Boxplot: Acidez Volátil por Tipo de Vino", x = "Tipo de Vino", y = "Acidez Volátil (g/dm³)") +
  theme_minimal() + theme(legend.position = "none")

# Organizar los 5 gráficos exigidos en un panel estructurado
grid.arrange(g1, g2, g3, g4, g5, ncol = 2)
```

# Medidas Descriptivas Numéricas

```{r descriptivas}
calculas_metricas <- function(variable) {
  c(
    Media = mean(variable),
    Mediana = median(variable),
    Rango = max(variable) - min(variable),
    Varianza = var(variable),
    Desv_Est = sd(variable),
    CV = (sd(variable) / mean(variable)) * 100,
    Q1 = quantile(variable, 0.25),
    Q2 = quantile(variable, 0.50),
    Q3 = quantile(variable, 0.75),
    IQR = IQR(variable),
    P10 = quantile(variable, 0.10),
    P90 = quantile(variable, 0.90)
  )
}

resumen_descriptivo <- data.frame(
  Acidez_Fija = calculas_metricas(vinos_total$acidez_fija),
  Alcohol = calculas_metricas(vinos_total$alcohol)
)

kable(resumen_descriptivo, digits = 4, caption = "Métricas descriptivas obligatorias")
```

# Modelos probabilisticos y de riesgo

## Modelo normal
Asumiendo que el grado alcohólico se aproxima a una distribución normal $X \sim N(\mu, \sigma^2)$ dentro de la población de vinos tintos, calculamos sus parámetros descriptivos para estimar riesgos de inconformidad.

```{r modelo normal}

mu_tinto <- mean(datos_rojo$alcohol)
sd_tinto <- sd(datos_rojo$alcohol)
```

## Pregunta de riesgo
¿Cuál es la probabilidad de que un vino tinto elegido al azar presente un grado alcohólico superior a 12% vol ($P(X > 12)$)?
```{r riesgo}

prob_mayor_12 <- pnorm(12, mean = mu_tinto, sd = sd_tinto, lower.tail = FALSE)

#calculo de puntajes z: estandarizamos los valores para dos muestras específicas del lote: un vino con 10.5% de alcohol y otro con 13%

z1 <- (10.5 - mu_tinto) / sd_tinto
z2 <- (13 - mu_tinto) / sd_tinto


```

Un vino con $10.5\%$ tiene un puntaje $Z = `r round(z1, 4)`$ (está a r round(abs(z1), 2) desviaciones estándar por debajo de la media).

Un vino con $13.0\%$ tiene un puntaje $Z = `r round(z2, 4)`$ (está a r round(z2, 2) desviaciones estándar por encima de la media).

# Model Binomial 
```{r binomial}
#probabilidad empírica de éxito en la población global es p = `r round(p_exito, 4)`
p_exito <- mean(vinos_total$cumple_calidad)

prob_bin_acum <- pbinom(9, size = 15, prob = p_exito, lower.tail = FALSE)
#Resultado: La probabilidad de que al menos 10 de las 15 botellas cumplan el estándar de calidad es $P(Y \ge 10) = `r round(prob_bin_acum, 4)`$ (equivalente a un r round(prob_bin_acum * 100, 2)%).

```
# Inferencia Estadísca Obligatoria

```{r inferencia}
#intervalo de confianza

ic_resultado <- t.test(vinos_total$acidez_fija, conf.level = 0.95)

```

Intervalo del 95% para la media: $[`r round(ic_resultado$conf.int[1], 4)`, `r round(ic_resultado$conf.int[2], 4)`]$ g/dm³.

Interpretación: Tenemos un 95% de confianza estadística de que la verdadera acidez fija promedio de toda la producción de vino se sitúa entre r round(ic_resultado$conf.int[1], 3) y r round(ic_resultado$conf.int[2], 3) gramos por decímetro cúbico.


# Prueba de hipotesis
Contrastamos si existen diferencias estadísticamente significativas en el nivel medio de acidez volátil entre los vinos de tipo Tinto y Blanco.Hipótesis Nula ($H_0$): $\mu_{Tinto} = \mu_{Blanco}$ (No hay diferencias en la acidez volátil promedio).Hipótesis Alternativa ($H_1$): $\mu_{Tinto} \neq \mu_{Blanco}$ (Existe diferencia significativa).Nivel de significancia: $\alpha = 0.05$
```{r prueba de hipotesis}

prueba_t <- t.test(acidez_volatil ~ tipo_vino, data = vinos_total, alternative = "two.sided")

```

# Compración de tres grupos (análisis de Varianza - ANOVA)
Evaluamos si la media de la variable cuantitativa alcohol varía en función de la variable cualitativa ordinal categórica (categoria_calidad).$H_0$: $\mu_{Baja} = \mu_{Media} = \mu_{Alta}$ (El grado alcohólico promedio es idéntico en todas las calidades).$H_1$: Al menos una de las medias de grado alcohólico es diferente.
```{r comparación de grupos }

modelo_anova <- aov(alcohol ~ categoria_calidad, data = vinos_total)
resumen_anova <- summary(modelo_anova)

# Extracción de estadísticos
f_stat <- resumen_anova[[1]]["categoria_calidad", "F value"]
p_anova <- resumen_anova[[1]]["categoria_calidad", "Pr(>F)"]

kable(resumen_anova[[1]], caption = "Tabla de Análisis de Varianza (ANOVA) para Contenido Alcohólico")

```


Estadístico F: $F = `r round(f_stat, 4)`$p-valor: $p = `r format.pval(p_anova)`$Decisión: Como el p-valor es inferior a $0.05$, se rechaza $H_0$. Concluimos que el contenido alcohólico promedio difiere de forma significativa de acuerdo con la categoría de calidad asignada al vino.


